【裁判字號】    97,訴,2217
【裁判日期】    980212
【裁判案由】    確認繼承承租權比例
【裁判全文】
臺灣板橋地方法院民事判決              97年度訴字第2217號
原      告  甲○○
訴訟代理人  李進成律帥
被      告  丙○○
            乙○○
上列當事人間請求確認繼承承租權比例事件，本院判決如下：
    主  文
原告之訴駁回。
訴訟費用由原告負擔。
    事實及理由
一、原告主張：原告之繼承人陳吉龍與被告等之被繼承人陳素霞
    二人原係姐弟關係，二人就坐落於臺北縣三重市○○○段田
    心子小段110-2 地號農地，與訴外人蘇啟明、蘇長庚依耕地
    三七五減租條例之規定，簽定私有耕地租約，由二人共同承
    租係爭土地，租期自民國80年1 月1 日至85年12月31日止，
    租約屆滿後，陳吉龍與陳素霞再與地主續約至91年12月31日
    止。嗣87年間三重市公所辦理「三重市二重國小南側道路工
    程」，奉原臺灣省政府87年4 月2 日府第二字24699 號函徵
    收系爭土地，並經臺北縣政府87年4 月24日北府第四字第
    103007號函公告徵收，因三七五租約尚有爭議，致無法發放
    與承租人，爰分別於87年8 月18日以87年度北存字第499 號
    （受取人陳吉龍）、500 號（受取人陳素霞）將土地徵收補
    償費各新臺幣（下同）194 萬2884元提存於臺灣板橋地方法
    院提存所。系爭土地共同承租人陳吉隆、陳素霞業已死亡，
    依法應由渠等之繼承人受取上開土地徵收補償費。因原告為
    陳吉龍之唯一繼承人，臺北縣政府於95年11月16日以北府地
    用字第0950802203號函，通知原告檢附相關繼承文件，向該
    府地政局領取補償費。然原告依來函所示向地政局申辦領取
    ，臺北縣政府竟於97年4 月2 日以北府地徵字第0970217998
    號函通知原告，謂該府87年間於無法確認陳吉龍及陳素霞之
    耕作面積情況下逕行平均分配補償費並辦理提存，應屬錯誤
    ，故已於96年11月27日向臺灣板橋地方法院提存所辦理取回
    作業，並依土地徵收條例第26條暨土地徵收未受領補償費保
    管辦法第5 條規定存入「臺北縣土地徵收補償費保管專戶」
    。原告必須檢附足以證明「陳吉龍與陳素霞承租系爭土地之
    承租權比例各為2 分之1 」之文件，始得向台北縣政府領取
    2 分之1 土地徵收補償費194 萬2884元。惟因陳素霞之繼承
    人現下落不明，原告僅能從戶籍謄本查得繼承人應包含陳素
    霞之次男乙○○及四男丙○○二人，無法確認是否仍有其他
    繼承人，以致原告迄今仍無法領取2 分之1 之土地徵收補償
    費。為此，原告只能提起本件訴訟，請求陳素霞之繼承人於
    本案中確認原告就系爭土地有2 分之1 之承租權，俾憑向臺
    北縣政府證明租用範圍以受取土地徵收補償費。原告茍無法
    透過本件訴訟確認於系爭土地上承租權之範圍，則自臺北縣
    政府提存日起15年，原告將永遠不得再領取補償費，現陳素
    霞之繼承人下落不明，臺北縣政府又拒絕原告辦理領取事宜
    ，故原告有即受確認判決之法律上之利益等語。並聲明：請
    求確認原告之被繼承人陳吉龍與被告等之被繼承人陳素霞，
    就共同承租坐落於臺北縣三重市三重埔田心子小段110-2 地
    號之土地，各享有2分之1承租權。
二、按原告之訴，依其所訴之事實，在法律上顯無理由者，法院
    得不經言詞辯論，逕以判決駁回之，民事訴訟法第249條第2
    項定有明文。次按，確認法律關係之訴，非原告有即受確認
    判決之法律上利益者，不得提起之；確認證書真偽或為法律
    關係基礎事實存否之訴，亦同。民事訴訟法第247 條第1 項
    定有明文。而所謂即受確認判決之法律上利益，係指因法律
    關係之存否不明確，致原告在私法上之地位有受侵害之危險
    ，而此項危險得以對於被告之確認判決除去之者而言。亦即
    ，原告主觀上認其在法律上之地位有不安之狀態存在，且此
    種不安之狀態，能以確認判決將之除去者而言，若縱經法院
    判決確認，亦不能除去其不安之狀態者，即難認有受確認判
    決之法律上利益。最高法院分別著有42年台上字第1031號、
    52年台上字第1240號判例意旨可資參照。
三、經查：
（一）本件原告自承：被告丙○○、乙○○等陳素霞之繼承人對
      於本件的承租權比例沒有意見，但因被告丙○○等人自己
      兄弟姊妹找不齊，所以目前無法領取該筆提存金等語（見
      本院97年11月5 日訊問筆錄），原告並未能舉證證明被告
      丙○○、乙○○對於陳吉龍、陳素霞二人就系爭土地之承
      租權比例有何爭執。
（二）又依據原告所提臺北縣政府97年4 月2 日北府地徵字第
      0970217998號函之說明：「... 本案私有耕地租約影本並
      無各承租人耕作面積或屬共同耕作之相關記載，另參照內
      政部訂頒之『土地或土地改良物徵收補償費核計核發對象
      及領取辦法』第八條：『依法應補償耕第三七五租約承租
      人之地價補償費，由耕地承租人領取；承租人有二人以上
      時，由承租人會同領取。如承租人死亡者，由繼承人共同
      領取。但現耕繼承人如能證明耕地承租權分歸其繼承時，
      則由現耕繼承人領取。』」（見本院卷第19頁第2 點），
      臺北縣政府雖認為該案租約中並無各承租人耕作面積之相
      關記載，惟依上開規定應由承租人之繼承人共同領取，是
      原告自得會同陳素霞之繼承人領取補償費，尚難認原告在
      私法上之地位有受何受侵害之危險。
四、綜上所述，原告請求確認原告之被繼承人陳吉龍與被告等之
    被繼承人陳素霞，就共同承租坐落於臺北縣三重市三重埔田
    心子小段110-2 地號之土地，各享有2 分之1 承租權，尚難
    認有即受確認判決之法律上利益，自不得提起。本件原告之
    訴，依其所訴之事實，在法律上顯無理由，爰依民事訴訟法
    第249 條第2 項之規定，不經言詞辯論，逕以判決駁回之。
五、依民事訴訟法第249條第2項、第78條，判決如主文。
中    華    民    國    98    年    2     月    12    日
                  民事第二庭    法  官  連育群
以上正本係照原本作成
如對本判決上訴，須於判決送達後20日內向本院提出上訴狀
中    華    民    國    98    年    2     月    12    日
                            書記官  溫婷雅


司法院資訊處製作；財團法人民間司法改革基金會備份。
